臺灣士林地方法院民事判決　　　　　　　　　　　　九十二年度重訴字第四三一號
　　原　　　告　己○○
　　　　　　　　丁○○
　　　　　　　　丙○○
　　右三人共同
　　訴訟代理人　曾孝賢律師
　　複 代理 人　康文毅律師
　　被　　　告　乙○○○
　　訴訟代理人　廖振洲律師
　　　　　　　　甲○○
當事人間請求所有權移轉登記事件，本院於九十三年十月十五日言詞辯論終結，判決
如下：
    主    文
被告應將坐落台北縣三芝鄉○○○○段埔頭坑小段第五六之五四地號土地應有部分貳
拾萬玖仟柒佰分之貳萬陸仟柒佰柒拾伍移轉登記與原告己○○、應有部分貳拾萬玖仟
柒佰分之捌仟玖佰貳拾伍移轉登記與原告丁○○、應有部分貳拾萬玖仟柒佰分之捌仟
玖佰貳拾伍移轉登記與原告丙○○。
訴訟費用由被告負擔。
本判決第一項於原告以新台幣貳佰肆拾萬元供擔保後，得假執行。但被告如於執行標
的物拍定、變賣或物之交付前，以新台幣柒佰壹拾貳萬貳仟壹佰伍拾元為原告預供擔
保，得免為假執行。
    事實及理由
一、原告起訴主張：原告與訴外人郭呂淑貞、江顯財、許清輝、戊○○、甲○○等合
    計八人於民國八十五年七月五日合資向曾宣政購買坐落台北縣三芝鄉○○○○段
    埔頭坑小段第五六之五四地號土地（下稱系爭土地）中面積二百七十坪土地，由
    許清輝與原告丁○○出面與地主曾宣政訂定買賣契約，前揭八人之出資比例除原
    告己○○為百分之三十外，其餘七人分別為百分之十。其中原告及訴外人甲○○
    購得系爭土地應有部分共二○九七○○分之五三五五○，依比例原告己○○應有
    部分為二○九七○○分之二六七七五，原告丁○○、丙○○及訴外人甲○○各為
    應有部分二○九七○○分之八九二五，均借名甲○○之配偶即被告名義登記，其
    餘九十八坪則分別登記為訴外人郭呂淑貞、戊○○各為應有部分二○九七○○分
    之八九二五，及江顯財（含許清輝借名部分）應有部分二○九七○○分之一七八
    五○。嗣原告致函被告終止借名登記關係，請求移轉登記前揭土地應有部分，詎
    為被告所拒，迄今仍未移轉等語。並聲明：除擔保金額外如主文所示。
二、被告辯稱：原告與訴外人郭呂淑貞、江顯財、許清輝、戊○○、甲○○等合計八
    人為投資興建房屋，協議合夥出資購買系爭土地，於八十五年五月二十三日由許
    清輝、原告丁○○代表與地主曾宣政訂立買賣契約書，並由許清輝、原告己○○
    、丁○○為執行合夥事務合夥人與曾宣政訂立土地合作興建房屋契約書。原告以
    甲○○為受益人，將系爭土地信託移轉與被告，藉以擔保甲○○按合夥比例十分
    之一所交給原告己○○有關合建建築費三十萬元及支付地主保證金三十萬元，及
    履行合建契約，此依最高法院九十二年度台上字第二三八號判決意旨認屬信託讓
    與擔保，按擔保信託之目的尚未完成，未經受益人甲○○之同意，原告不得任意
    片面終止擔保信託契約等語。並聲明：駁回原告之訴及假執行之聲請，如受不利
    判決願供擔保請准免為假執行。
三、兩造不爭執部份：
  兩造間有一無名契約關係，內容係原告將系爭土地登記於被告名下，依比例分別
    為原告己○○應有部分二○九七○○分之二六七七五，原告丁○○及丙○○各應
    有部分二○九七○○分之八九二五。原告以九十二年四月十五日台北古亭郵局存
    證信函第三五八四號函對被告終止前揭無名契約，已送達被告。
  原告與訴外人郭呂淑貞、江顯財、許清輝、戊○○、甲○○等合計八人訂有日期
    為八十五年七月五日之合夥契約書，內容為合資興建系爭土地一筆，前揭八人之
    出資比例除原告己○○為百分之三十外，其餘七人分別為百分之十。
  乙方即許清輝、原告己○○、原告丁○○與甲方即地主曾宣政訂有日期為八十五
    年五月二十三日之土地合作興建房屋契約書，由甲方提供土地，乙方出資興建房
    屋。為處理興建事宜，另籌設合晏建設有限公司（下稱合晏公司），負責人惟謝
    來蔭，股東包括己○○、許清輝、丁○○等。
  甲方即許清輝、原告丁○○與乙方即地主曾宣政訂有日期為八十五年五月二十三
    日之不動產買賣契約書，購買系爭土地二百七十坪，每坪十一萬元，共二千九百
    七十萬元。
四、本院得心證之理由：
  (一)兩造間之無名契約關係，原告主張性質為借名契約，被告主張性質係信託擔保讓
    與契約。按兩造在契約性質上主張之差異在於被告有無管理處分標的之權利？
    土地移轉登記於被告名下是否具有擔保受益人甲○○利益之目的？就第一點而
    言，被告業於本院九十三年四月九日言詞辯論期日中自認系爭土地係由原告管理
    中，所有權狀也由原告保管等語，足見被告雖為土地登記名義人，但實際上並無
    管理處分系爭土地應有部分之權利。就第二點而言，被告雖主張土地應有部分移
    轉登記於被告名下之目的係為擔保受益人甲○○之利益，惟查，將土地應有部分
    登記於被告名下者有原告己○○、丁○○與丙○○三人，但與地主簽約者為許清
    輝與原告丁○○，地主曾宣政日後若退還甲○○支付之保證金三十萬元，係退還
    予許清輝及原告丁○○，至於原告己○○及丙○○並不負擔退還該三十萬元之責
    任，又實際負責興建事宜者為合晏公司，甲○○之合建建築費三十萬元係繳交合
    晏公司，原告己○○、丁○○與丙○○均不直接負擔興建事宜，縱使追究其公司
    股東，原告丙○○亦非合晏公司之股東，顯見其並無擔保甲○○所繳交建築費三
    十萬元之必要，此外，訴外人郭呂淑貞、江顯財、戊○○之利益亦未見原告有何
    擔保，是以，被告主張原告三人將系爭土地登記於被告名下係為擔保甲○○之利
    益云云，已然有疑。再者，訴外人許清輝既為買賣土地之契約當事人，又係與地
    主簽訂合建契約之人，且為合晏公司之股東，若以被告之主張，該許清輝反而是
    最應該負責之人，但實際上其卻未將出資購買之土地應有部分登記於被告名下，
    顯見被告有關信託讓與擔保之主張與實際上之利害關係並不相當，其主張實非可
    採。至於被告雖舉證人戊○○於九十三年十月十五日到庭證稱「當初因為錢都交
    給原告，所以原告的土地登記在甲○○太太名下也算是一種的保障，這是與地主
    契約當天大家講好的」等語，惟以前揭問題「原告土地登記在被告名下，其中丙○○不是股東，另外許清輝是股東，為何會這樣？」詢問證人戊○○，其又稱：
    「我不認識丙○○，我知道他是華僑，我有聽過他們談到說土地登記被告名下當
    作一種保障，其他登記部分我都不清楚，當初是己○○講說要給繳錢的人作一個
    保障，高先生是當過里長的」等語，按證人戊○○既不認識原告丙○○，則其前
    稱「當天大家講好」等語，已然與事實不符，又其嗣改稱是由己○○所說，則何
    以原告丁○○、丙○○要將土地登記於被告名下？又何以訴外人許清輝不必將土
    地登記於被告名下？證人戊○○就此均無法加以說明，所證顯與事理不符，尚難
    認其可採。從而，依前揭兩點所論，應認原告有關系爭無名契約之性質為借名契
    約之主張為可採，亦難認為該契約附有擔保甲○○利益之目的。
  (二)又查，原告與訴外人郭呂淑貞、江顯財、許清輝、戊○○、甲○○等合計八人向
    地主曾宣政購買系爭土地中面積二百七十坪，雖由訴外人許清輝與原告丁○○出
    面訂定買賣契約，然除原告之外，訴外人郭呂淑貞、戊○○均依出資比例百分之
    十分別登記持有系爭土地各應有部分二○九七○○分之八九二五，有土地登記謄
    本在卷可稽，足認其八人之合夥契約並未禁止系爭土地依個人出資比例各別登記
    於自己名下。至於證人即地主曾宣政於九十三年五月二十四日到庭證稱「要建房
    子，建好後再來分配看要分多少房子和土地，到時候再來過戶」等語，實即前揭
    土地合作興建房屋契約書第六條第二項前段「甲、乙雙方議定，於房屋結構體完
    成後，甲方（即地主曾宣政）按當時現值將土地照本約持分房屋比例移轉登記予
    乙方（即許清輝、原告丁○○及己○○），或乙方指定之登記名義人」之約定，
    亦即地主與出資建築者雙方之外部關係，並非證明原告及訴外人郭呂淑貞、江顯
    財、許清輝、戊○○、甲○○等合計八人間之內部關係有何限制，應認被告之主
    張尚非可採。
五、綜上，原告本於終止借名契約關係，請求被告辦理系爭土地所有權移轉登記，於
    法相符，應予准許。
六、兩造陳明願供擔保，聲請宣告假執行或免為假執行，經核合於法律規定，爰分別
    酌定相當之擔保金額宣告之。
七、因本案事證已臻明確，兩造其餘主張陳述及所提之證據，經審酌與結論不生影響
    ，爰不一一論駁，附此敘明。
八、據上論結，本件原告之訴為有理由，依民事訴訟法第七十八條、第三百九十條第
    二項、第三百九十二條第二項、第三項，判決如主文。
中　　　華　　　民　　　國　　九十三　　年　　 十一 　　月　　　五　　　日
                                        臺灣士林地方法院民事第一庭
                                            法      官  高愈杰
右為正本係照原本作成。
如對本判決上訴須於判決送達後廿日內向本院提出上訴狀。
中　　　華　　　民　　　國　　九十三　　年　　 十一 　　月　　　九　　　日
                                            法院書記官  黃瑞華
